最高法院刑事判決　　　　　　　　　　　　　　　九十一年度台上字第一三五八號
　　上 訴 人 乙 ○ ○ 男.
　　　　　　 甲 ○ ○ 男民.
右上訴人等因偽造貨幣案件，不服台灣高等法院高雄分院中華民國八十八年十一月十
一日第二審判決（八十八年度上訴字第七七四號，起訴案號：台灣高雄地方法院檢察
署八十七年度偵字第二六○三八號），提起上訴，本院判決如左：
    主  文
原判決撤銷，發回台灣高等法院高雄分院。
    理  由
本件原判決認定上訴人乙○○於民國八十七年十一月三日凌晨一時許，在高雄市○○
區○○路與南台路口，透過卓清輝之媒介，意圖供行使之用，以新台幣（下同）二千
元之代價，向綽號「豆漿」之成年男子購買偽鈔一萬元（一千元券二張、五百元券十
張、一百元券三十張）而收集之。旋於翌（四）日晚上十時許，在高雄市○○區○○
路與南台路口將其中四千元（五百元券四張、一百元券二十張）交予上訴人甲○○，
並告知係偽鈔，以清償對甲○○之債務；其餘偽鈔，乙○○除將其中二千三百元（一
千元券一張、五百元券二張、一百元券三張）留下外，餘則認為偽造品質不佳，予以
撕毀丟棄。甲○○明知乙○○還伊之四千元紙幣係偽鈔，意圖供行使之用，基於概括
犯意，於同月五日凌晨三時三十分許，在高雄市火車站前，搭乘蕭滿之計程車至高雄
市○○○路時，以偽鈔中之五百元券一張、一百元券五張與不知情之蕭滿兌換真鈔一
千元而行使之，又至高雄市○○路吉利海產店餐飲，將所餘偽鈔三千元交付不知情之
餐飲店人員，以支付餐費而花用淨盡。嗣因蕭滿持其中一百元購買檳榔時，經發現係
偽鈔遭拒，心有未甘，乃於同日凌晨四時十分報警究辦。經警循線查獲甲○○、乙○
○，並在乙○○身上查獲偽鈔紙幣一千元券一張、五百元券二張、一百元券三張等情
。因而撤銷第一審所為不當之判決，改判仍分別論處乙○○意圖供行使之用而交付偽
造之通用紙幣於人（累犯）罪刑及論處甲○○連續行使偽造之通用紙幣罪刑。固非無
見。
惟查：(一)原判決係以共同正犯乙○○於警、偵訊及審判中供稱伊交付四千元偽鈔還甲
○○時，曾告以係偽鈔之語，佐以古勝仁於收受後，將其中一千元與蕭滿兌換，餘款
則在海產店喝酒花用淨盡，其將取得之四千元偽鈔，急著於當晚花用完畢，乃認乙○
○之供述非虛，而為不利於彼之判斷。然甲○○一再否認知悉古某償還之四千元係偽
鈔，且稱乙○○可能係因其帶警前往將其查獲，乃挾怨為不實供述。伊與蕭滿本即熟
識，當天係蕭某無零錢，主動向伊要求兌換五百元及一百元鈔等語。衡諸情理，乙○
○交付甲○○四千元目的既在償債，似無告以所交付者係偽鈔可能，即甲○○倘明知
古某所交付係為偽鈔，猶同意以同額偽鈔受償，不啻損其權益，亦與常理有悖，是乙
○○所供於交付時已告知甲○○係偽鈔乙節，其真實性頗屬堪疑。徵諸本件確係警方
先查獲甲○○，再由王某帶警員循線逮獲乙○○（見警卷第二頁），則古某於原審供
稱因甲○○向伊逼債，且不滿其找警察去抓伊，才故意說古某知悉係偽鈔之語（見原
審卷第四十頁），似非全無所本。證人蕭滿於審判中又結稱，伊與甲○○均係計程車
司機，二人已認識年餘，案發當時因其身上都是仟元大鈔，問王某有否零錢，而向其
兌換一千元等語（見原審卷第八十三頁），亦徵甲○○並無主動、急於將偽鈔兌予蕭
滿情事。原判決理由對共犯乙○○上開悖於情理之供述，未詳加釐清，並述其取捨
依據，遽採為甲○○犯罪之論據，其採證難認適法。判決理由認甲○○收受四千元偽
鈔後，因急於花用，乃將其中一千元兌予蕭滿，與證人蕭滿上開供證情節即有不符，
亦非適法。(二)刑事案件其最輕本刑為三年以上有期徒刑者，審判長應指定公設辯護人
為其辯護，刑事訴訟法第三十一條第一項定有明文。本件上訴人等涉犯刑法第一百九
十六條第一項之罪，其最輕法定本刑為有期徒刑三年，依法應用辯護人，原審雖為上
訴人等指定公設辯護人，並於八十八年十一月二日審判期日之報到單上記載公設辯護
人到庭，但其審判筆錄並無公設辯護人陳述辯護意旨之記載（見原審卷第一○八、一
一三頁），顯與辯護人未出庭而逕行審判者無異，依刑事訴訟法第三百七十九條第七
款規定，其判決為當然違背法令。以上或係上訴意旨所指摘，或為本院得依職權調查
之事項，應認原判決有撤銷發回更審之原因。
據上論結，應依刑事訴訟法第三百九十七條、第四百零一條，判決如主文。
中      華      民      國    九十一    年      三      月     十四     日
                              最高法院刑事第四庭
                                  審判長法官  紀  俊  乾
                                        法官  黃  正  興
                                        法官  劉  介  民
                                        法官  陳  東  誥
                                        法官  張  春  福
      右正本證明與原本無異
                                              書  記  官
中      華      民      國    九十一    年      三      月     十九     日
